臺灣新竹地方法院民事判決　93年度訴字第89號
原　　　告　甲○○
訴訟代理人　林富華律師
被　　　告　庚○○
　　　　　　己○○
　　　　　　丙○○
　　　　　　癸○○
　　　　　　壬○○
　　　　　　戊○○
　　　　　　丁○○
　　　　　　子○○
　　　　　　巳○○
　　　　　　亥○○
　　　　　　Ｃ○○○
　　　　　　地○○○
　　　　　　天○○○
　　　　　　戌○○
　　　　　　丑○○
　　　　　　Ｄ○○
　　　　　　玄○○
　　　　　　宙○○
　　　　　　黃○○
　　　　　　Ｂ○○
　　　　　　Ａ○○
　　　　　　Ｉ○○○
　　　　　　宇○○○
　　　　　　Ｅ○○
　　　　　　Ｆ○○
　　　　　　Ｇ○○
　　　　　　Ｈ○○
　　　　　　乙○○
　　　　　　未○○
　　　　　　午○○
　　　　　　辰○○
　　　　　　酉○○
　　　　　　申○○
　　　　　　卯○○　　原住台北市○○街○段290巷2弄2號2樓
　　　　　　寅○○
　　　　　　辛○○
上列當事人間請求分割共有物事件，本院於民國94年2月24日辯
論終結，本院判決如下：
    主  文
一坐落新竹市○○段九○九號土地，准予變賣分割，並按如附表
  一所示之之比例分配價金。
二訴訟費用由兩造按附表一之應有部分比例分擔。
    事實及理由
一程序部分：本件被告庚○○、己○○、丙○○、癸○○、丁○○、子○○、巳○○、亥○○、Ｃ○○○、地○○○、天○○○、戌○○、丑○○、Ｄ○○、玄○○、宙○○、黃○○、Ｂ
  ○○、Ａ○○、Ｉ○○○、宇○○○、Ｅ○○、Ｆ○○、Ｇ○○、Ｈ○○、乙○○、未○○、午○○、辰○○、酉○○、申
  ○○、卯○○、寅○○、辛○○經合法通知，未於最後言詞辯
  論期日到場，核無民事訴訟法第三百八十六條所列各款情形，
  爰依原告之聲請，由其一造辯論而為判決。
二原告起訴主張：
  (一)坐落新竹市○○段九○九號土地（以下簡稱系爭土地），地
    目屬建地，為山坡地保育區之丙種建築用地，面積3,113.32
    平方公尺，為兩造所共有，共有人之應有部分如附表一所示
    。系爭土地並無不能分割之情形，兩造間亦無不分割之協議
    ，原告迭次要求協議分割均不得其要領，為此依民法第823
    條第1項、第824條第1、2項規定，請求裁判分割。
  (二)原告主張之分割方法為如附圖一所示，附圖甲部分由原告取
    得，附圖所示乙部分為道路由兩造維持共有，附圖丙及丁部
    分由被告維持共有。如系爭土地無法以原物分配共有人，亦
    同意以變賣共有物分配價金之方式分割共有物。
三被告戊○○、壬○○、丁○○、巳○○、丑○○部分之陳述：
  (一)被告巳○○部分：反對分割。
  (二)被告戊○○、壬○○、丑○○部分：，請求原物分割，但並
    不贊成原告所提出之分割方案，並請求其餘共有土地一併分
    割。
四除被告戊○○、壬○○、丁○○、巳○○、丑○○外，其餘被
  告均未於言詞辯論期日到場，亦未提出書狀作何聲明或陳述。
五法院得心證之理由：
  (一)原告主張坐落新竹市○○段九○九號土地（以下簡稱系爭土
    地），地目屬建地，為山坡地保育區之丙種建築用地，面積
    3,113.32平方公尺，為兩造所共有，共有人之應有部分如附
    表一所示，該土地並無不能分割之情形，兩造間亦無不分割
    之協議之事實，業據原告提出土地謄本乙件為證，並為被告
    所不爭，堪信為真。
  (二)不動產共有人間因共有物之分割發生爭執者，為民事訴訟法
    第四百零三條第一項第三款所定強制調解事件，於起訴前，
    應經法院調解。而強制調解事件若無同法第406條第1項所定
    事由而逕行起訴者，其起訴視為調解之聲請，同法第424條
    第1項亦有明文。原告提起本件訴訟，因未添具釋明其具有
    民事訴訟法第406條第1項所定事由之證據，而依民事訴訟法
    第四百二十四條第一項規定，以其起訴視為調解之聲請，本
    院已於91年10月23日、92年2月7日2次調解期日進行調解，
    共有人均未能全部到庭，未能成立調解，有上開調解程序筆
    錄在卷可稽，應認原告於起訴前已與被告等人商討協議分割
    事宜，但兩造仍不能協議決定分割方法。
  (三)按除因物之使用目的不能分割，或契約約定不分割者外，各
    共有人得隨時請求分割共有物，民法第823條第1項定有明文
    。查系爭土地既係原告與被告所共有，又無不能分割之情形
    及不分割之特約，兩造復無法協議辦理分割，則原告依民法
    第824條第2項訴請分割，並無不合。被告巳○○雖抗辯其拒
    絕分割，於法無據，不影響本件之判決分割。
  (四)查系爭土地總面積共3,113.32平方公尺，為原告與被告等共
    37人所共有，其應有部分如附表一所示，為兩造所不爭，依
    此計算，如以實物分割，各共有人可分得之面積，最小的僅
    分得3.0403公尺（Ｅ○○、Ｆ○○、Ｇ○○、Ｈ○○），其
    次為12.1614平方公尺（玄○○、宙○○、黃○○、Ｂ○○
    、Ａ○○、Ｉ○○○、宇○○○、未○○、辰○○、酉○○
    、申○○、卯○○），再其次為25.9443平方公尺（庚○○
    、己○○、戊○○、丁○○、子○○），已超過一半之共有
    人，所分得之面積，因太小無法使用，且無共有人表達願意
    繼續共有之意願，故以原物分割分配共有人之分割方式，在
    本件系爭土地之分割，並不適當，亦不符合大多數共有人之
    利益。系爭土地上現有門牌號碼為新竹市埤埔仔70號及74號
    之建物，其中新竹市埤埔仔70號房屋為舊三合院，已坍塌破
    落無人居住，新竹市埤埔仔70號房屋為為舊磚牆鐵皮屋頂之
    平房，新編門牌號碼為新竹市○○路○段200巷120弄125號
    ，為丑○○所有，並由其使用中，有照片、本院勘驗筆錄及
    複丈成果圖為證。
  (五)按分割共有物，以消滅共有關係為目的。法院裁判分割共有
    土地時，除因該土地內部分土地之使用目的不能分割（如為
    道路）或部分共有人仍願維持其共有關係，應就該部分土地
    不予分割或准該部分共有人成立新共有關係外，應將土地分
    配於各共有人單獨所有，最高法院69年台上字第1831號著有
    判例參照。依原告主張系爭土地分成二等份，其中一半分歸
    原告單獨所有，其餘被告則仍維持共有，依據上開判例所示
    ，除使用目的不能分割或共有人表達共有之意願，法院應使
    各共有人單獨所有，原告所提出之分割方案顯與法未合，並
    非妥適。另到庭之被告均未提出其主張之分割方案，僅在原
    告之分割方案之基礎上，僅就水溝占用之面積應如何分配、
    補償及原告分配位置為爭執，故亦有與原告所提出之分割方
    式違反上開判例之瑕疵，亦不妥適。
  (六)爰審酌系爭土地之所在位置、面積大小，共有人人數及其應
    有部分等情狀並全體共有人之利益，准為變賣分割，並按兩
    造土地應有部分之比例分配價金。被告戊○○雖抗辯，法院
    未經共有人之同意不得以變價分割之方式分割共有物云云。
    然按共有物分割之方法不能協議決定者，法院得因各共有人
    之聲請，命為左列分配：1.以原物分配於各共有人，2.變賣
    共有物，以價金分配於各共有人，民法第824條第2項定有明
    文。依此推論，不問係以原物分配於各共有人，抑變賣共有
    物，而以價金分配於共有人，皆係合法處置，不生違法之問
    題，最高法院51年台上字第428號著有判例可參。本件系爭
    土地之分割方式諭知以變賣共有物以價金分配共有人，於法
    有據，被告戊○○上開抗辯，與法未合，不影響本件之裁判
    。
  (七)綜上所述，原告請求分割共有物，洵屬有據，應准為變賣分
    割，並按原告與被告間土地應有部分之比例，分配價金。
六末按分割共有物之訴訟，為形式之訴訟事件，本質上乃非訟事
  件，訴訟結果雖准許分割，惟分割結果對兩造均屬有益，訴訟
  費用不宜單獨命一造負擔，應由兩造依其應有部分比例負擔，
  較為公平，爰判決由兩造按其應有部分比例負擔。
七本件既係以變價方式分割共有物，自無依原告所提附圖分割之
  問題，原告之請求雖非有理，惟此係其分割方法不妥，不另行
  駁回。至兩造其餘之攻擊或防禦方法，及未經援用之證據資料
  ，經本院斟酌後，認為均不足以影響本判決之結果，自無一一
  詳予論述之必要，附此敘明。
八訴訟費用負擔之依據：民事訴訟法第80條之1、第78條。
中　　華　　民　　國　　94　　年　　3　　月　　17　　日
                  民事第一庭    法　官　黃珮禎
上為正本係照原本作成。
如對本判決上訴，須於判決送達後20日內向本院提出上訴狀。
                                書記官  黎秀娟
中　　華　　民　　國　　94　　年　　3 　　月　　18　　日
